【裁判字號】    97,台上,5202
【裁判日期】    971023
【裁判案由】    違反藥事法
【裁判全文】
最高法院刑事判決            九十七年度台上字第五二０二號
上  訴  人  甲○○
上列上訴人因違反藥事法案件，不服台灣高等法院台南分院中華
民國九十七年七月十六日第二審更審判決（九十七年度重上更(五)
字第一一二號，起訴案號：台灣台南地方法院檢察署八十六年度
偵字第七五五二、八六八五號），提起上訴，本院判決如下：
    主  文
原判決撤銷，發回台灣高等法院台南分院。
    理  由
本件原判決認定：上訴人甲○○與其妻鍾翠蓮（通緝中），在台
北市○○○路○段三○一號六樓經營「馨燕企業有限公司（下稱
馨燕公司）」，利用已取得藥商許可執照為掩護，與魏志華（已
判處罪刑確定）共同基於製造偽藥販賣牟利之概括犯意聯絡，未
經行政院衛生署核准：(一)、連續於民國八十五年十一月、八十六
年一月、八十六年三月間，先後三次推由鍾翠蓮以馨燕公司名義
提供原、副料及配方，交由魏志華在台中市○○區○○路一段九
六五巷三十六弄十九號，及台中縣太平市○○路○段三四六巷三
十弄十五號，私設之製藥工廠，擅自製造含鎮靜安眠劑ＬＯＲＡ
ＺＥＰＡＭ及ＤＩＡＺＥＰＡＭ（俗稱安定）之藥片二百萬粒，
分批交付予馨燕公司，每一萬粒，由馨燕公司給付魏志華新台幣
（下同）五百六十元至六百五十元不等之代工酬勞，之後馨燕公
司再以每百粒一百二十五元至一百六十元不等之價格售予梁錫舜
牟利。(二)、又於八十五年十一月間，以同樣方式，囑由魏志華在
上址製造含ＦＬＵＮＩＴＲＡＺＥＰＡＭ（俗稱ＦＭ２）藥丸一
百萬粒、含減肥藥ＰＨＥＮＹＬＰＲＯＰＡＮＯＬＡＭＩＮＥ成
分之紅白色膠囊一批、及含鎮靜安眠劑ＴＲＩＡＺＯＬＡＭ（即
三唑他）之橢圓形藥片一批，交付予馨燕公司轉售予梁錫舜，減
肥藥、ＦＭ２藥丸及含鎮靜安眠劑藥片，每一粒由馨燕公司給付
魏志華一元至二角不等之代工酬勞，之後馨燕公司再以每一粒一
元六角至一元四角不等之價格售予梁錫舜牟利。（三）、嗣於八
十六年五月間，馨燕公司再以同樣方式囑魏志華製造含上開鎮靜
安眠劑Ｌ０ＲＡＺＥＰＡＭ及ＤＩＡＺＥＰＡＭ之藥片一百萬粒
，尚未製造完成，即於同年月二十九日下午三時三十分許，為法
務部調查局台南市調查站及台南憲兵隊等專案人員，在魏志華私
設之上開二處製藥工廠查獲，並扣得如原判決附表編號１至所
列其所有供私製藥品所用之帳冊、配方、原料、器械、及藥品等
物，復在馨燕公司內，查扣得如該附表編號至所列之藥品等
物等情。因而撤銷第一審判決，改判論處上訴人共同連續製造偽
藥罪刑，固非無見。
惟查（一）、除簡式審判程序案件外，審判長就被告被訴事實為
訊問者，應於調查證據程序之最後行之；並於調查證據完畢後，
命檢察官、被告、辯護人就事實及法律為辯論；亦即犯罪事實，
應經調查證據、訊問及辯論之程序，始得為有罪之判決，此觀刑
事訴訟法第二百八十八條第三項、第二百八十九條第一項之規定
自明。此規定依同法第三百六十四條，亦為第二審之審判所準用
。本件依原審之審判筆錄記載，審判長於審判期日調查證據程序
完畢後，僅就前揭被訴事實（一）、（三）部分訊問上訴人，並
未就其犯罪事實（二）部分訊問上訴人，予以辯明犯罪嫌疑之機
會，即遽行辯論終結（原審卷第七十八至八十頁），並就此部分
對上訴人為有罪之判決，於法自屬有違。（二）、刑事訴訟法第
一百六十四條規定：「審判長應將證物提示當事人、代理人、辯
護人或輔佐人，使其辨認。」、「前項證物如係文書而被告不解
其意義者，應告以要旨。」、第二百八十八條之一第一項規定：
「審判長每調查一證據畢，應詢問當事人有無意見。」、第二百
八十八條之二規定：「法院應予當事人、代理人、辯護人或輔佐
人，以辯論證據證明力之適當機會。」其立法意旨除仍寓有保護
被告之訴訟防禦權外，要係在調整為改良式當事人進行主義原則
下，期使事實審法院本於直接審理及言詞辯論方式，經由當事人
等之法庭活動而獲得心證，以實現公平法院之理想。倘與待證事
實直接相關之證物，未顯示於公判庭，無異剝奪當事人等辨認、
表示意見及辯論其證明力之權利與機會，不符公平法院必須透過
程序正義之嚴格遵守，而使實質正義具體實現之要求，自不能以
該證據作為判斷嚴格事實之基礎，否則即有採證違背證據法則之
違法。原判決採扣案如原判決附表所載之十六項證物為論罪之證
據，然原審於九十七年六月十八日審判期日調查證據時，審判長
僅問「對於扣案之帳冊三本、藥品配方單一張、橢圓形顆粒藥片
（安定劑）ＤＩＡＺＥＰＡＭ一袋、證物袋（編號3、4藥錠各十
顆）一袋有何意見（提示並告以要旨）」，有審判筆錄可稽（原
審卷第七十七頁）。對於該附表其餘扣案證物並未踐行提示之程
序，使當事人、辯護人辨認、表示意見，給以辯論其證明力之權
利與機會，所踐行之訴訟程序尚與前開規定有違，基此所為之判
決自難謂為適法。（三）、證據雖已調查，而其內容尚未完全明
瞭者，即與未經調查無異，如遽行判決，仍屬應於審判期日調查
之證據未予調查。上訴人否認前揭事實(二)所記載之犯行，原判決
則引述共同被告鍾翠蓮於調查站供稱：「此等藥品（指原判決附
表編號、）係下游經銷商梁錫舜要求本公司（馨燕公司）供
貨，我乃於八十五年間向魏志華訂貨，本公司再包裝後賣與下游
經銷商，……因滯銷經清點而留存」。上訴人於調查站供稱：查
扣之ＦＭ２鎮靜劑二０四粒及減肥藥二袋（指原判決附表編號
、），係梁錫舜委託馨燕公司代為製造，本公司又委託魏藥師
（指魏志華）代為製造後，經送給梁錫舜後所剩下的。魏志華於
原審法院更(二)審囑託台灣台中地方法院訊問時證稱：伊係自八十
五年十一月間開始受馨燕公司委託製造起訴書所載之藥品，亦自
八十五年十一月間開始與馨燕公司有業務往來各等語，以及扣案
如原判決附表編號、所示之物，認定上訴人有此部分之犯行
（原判決理由三、(四)）。微論鍾翠蓮上開供述，是否有言及以馨
燕公司名義提供原、副料及配方，交由魏志華製造上開二種偽藥
，已有欠明瞭。且原判決所引上訴人之供述內容，亦與卷附上訴
人於調查站供稱：「（查扣藥品）ＦＭ２為我個人當鎮靜劑使用
，該藥品為內湖西藥批發商梁錫舜委託馨燕公司代為製造，本公
司又委託台中魏藥師代為製造後交由本公司送交內湖梁錫舜，所
查扣之二瓶ＦＭ２係送給梁錫舜後所剩下之樣品，……至於減肥
藥部分，我完全不知情」等語（偵字第七五五二號卷第十四、十
五頁），不盡相符。而魏志華於原審法院更(二)審囑託台灣台中地
方法院訊問時之證言係供稱：「（自何時開始製造起訴書所載之
各類藥品？）我是從八十五年十一月開始製造，是由馨燕公司鍾
翠蓮委託製造的。」「（起訴書所載扣案編號七至十二及編號十
五、十六之藥品係何人所有？）如果是台南地院八十六年度訴字
第一五三六號判決附表七至十二的東西，這些都是我替馨燕公司
代工的副原料，……另外起訴書、地院判決、高院判決都沒有所
謂附表編號十五、十六的藥品，這部分我不知道如何回答」等語
（原審法院上更(二)卷第九十二頁）。如果無誤，再參酌卷附起訴
書係記載魏志華涉嫌擅自製造含鎮靜安眠劑ＴＲＩＡＺＯＬＡＭ
三唑他之藥片及減肥膠囊交付上訴人、鍾翠蓮，是否有起訴上訴
人涉嫌共犯此部分犯行？以及魏志華之確定判決（第一審及原審
法院上訴審判決），就魏志華所涉此部分犯嫌，均認不能證明，
而不另為無罪之諭知等情以觀。扣案如原判決附表編號、所
示藥品之來源為何？是否為魏志華所製造之偽藥，如是，究係上
訴人所經營之馨燕公司委託其製造，抑或是魏志華擅自製造後出
售與上訴人轉售他人所剩，仍有欠明瞭，而待查明。此因攸關上
訴人是否成立此部分犯行，原判決未詳予調查釐清，剖析明白，
遽憑上開資料而為判決，自有可議。上訴意旨指摘原判決不當，
非無理由。按第三審法院應以第二審判決所確認之事實為判決基
礎，刑事訴訟法第三百九十四條第一項前段定有明文。原判決上
述之違背法令，影響於事實之確定，本院無可據以為裁判，仍應
將原判決撤銷，發回原審法院更為審判。
據上論結，應依刑事訴訟法第三百九十七條、第四百零一條，判
決如主文。
中    華    民    國  九十七  年    十    月  二十三  日
                      最高法院刑事第一庭
                          審判長法官  董  明  霈
                                法官  林  茂  雄
                                法官  張  祺  祥
                                法官  蕭  仰  歸
                                法官  林  立  華
      本件正本證明與原本無異
                                      書  記  官
中    華    民    國  九十七  年    十    月  二十九  日
                                                      Ｑ


司法院資訊處製作；財團法人民間司法改革基金會備份。
